【裁判字號】    94,重訴,1523
【裁判日期】    951214
【裁判案由】    分配表異議之訴
【裁判全文】
臺灣臺北地方法院民事判決            94年度重訴字第1523號
原      告  有限責任基隆第一信用合作社
法定代理人  癸○○
訴訟代理人  林展義律師
被      告  怡弘興業股份有限公司
法定代理人  丙○○
訴訟代理人  胡坤佑律師
複代理人    乙○○
被      告  丁○○○
訴訟代理人  丙○○
上列當事人間分配表異議之訴事件，本院於民國九十五年十一月
二十三日言詞辯論終結，判決如下：
    主  文
確認被告間本院九十二年度促字第三○五九六號確定支付命令所
示之票據關係不存在。
本院九十二年度執字第二八九三九號強制執行事件，民國九十四
年十一月七日強制執行金額計算書分配表次序一及次序三，被告
怡弘興業股份有限公司受分配金額新臺幣壹拾陸萬元及陸佰參拾
玖萬陸仟肆佰陸拾陸元均應剔除。
訴訟費用由被告連帶負擔。
    事實及理由
壹、程序方面：
  一、按訴狀送達後，原告不得將原訴變更或追加他訴。但被告
      同意者，不在此限，又被告於訴之變更或追加無異議，而
      為本案之言詞辯論者，視為同意變更或追加，民事訴訟法
      第二百五十五條第一項第一款、第二項定有明文。查，原
      告起訴時，係請求：(一)確認共同被告間，本院九十二年度
      促字第三○五九六號支付命令之票據關係不存在；(二)本院
      九十二年度執字第二八九三九號強制執行事件，民國九十
      四年十一月七日強制執行金額計算書分配表次序一及次序
      三被告怡弘興業股份有限公司（下稱怡弘公司）受分配之
      金額新臺幣（下同）十六萬元及六百三十九萬六千四百六
      十六元均應剔除。嗣於九十五年七月二十七日追加備位請
      求，並聲明：(一)備位聲明一：1.本院九十二年度執字第二
      八九三九號強制執行事件，九十四年十一月七日強制執行
      金額計算書分配表次序一及次序三被告怡弘公司受分配之
      金額十六萬元及六百三十九萬六千四百六十六元均應剔除
      ；2.被告怡弘公司僅得以債權原本一千九百八十二萬五千
      四百七十一元參與分配；(二)備位聲明二：1.確認共同被告
      間，本院九十二年度促字第三○五九六號支付命令之票據
      關係超過一千萬元部分不存在；2.本院九十二年度執字第
      二八九三九號強制執行事件，九十四年十一月七日強制執
      行金額計算書分配表次序一及次序三被告怡弘公司受分配
      之金額十六萬元及六百三十九萬六千四百六十六元均應剔
      除；3.被告怡弘公司僅得以債權原本九百七十四萬五千四
      百七十一元參與分配。被告對於原告上開訴之追加均無異
      議，而為本案之言詞辯論者，依上揭規定，視為同意追加
      。
  二、本件被告丁○○○未於言詞辯論期日到場，核無民事訴訟
      法第三百八十六條各款所列情形，爰依原告之聲請，由其
      一造辯論而為判決。
  三、按分配表異議未終結者，為異議之債權人，得向執行法院
      對為反對陳述之債權人提起分配表異議之訴。聲明異議人
      未於分配期日起十日內向執行法院為前二項起訴之證明者
      ，視為撤回其異議之聲明；經證明者，該債權應受分配之
      金額，應行提存。前項期間，於第四十條之一有反對陳述
      之情形，自聲明異議人受通知之日起算，強制執行法第四
      十一條第一項前段、第三項、第四項定有明文。查，本件
      原告於九十四年十二月十日收受本院本院民事執行處同年
      十一月七日九十二年度執字第二八九三九號強制執行事件
      之強制執行事件計算分配表，於九十四年十一月二十九日
      就該分配表所載被告怡弘公司參與分配之新台幣（下同）
      二千萬元之票款債權及自九十二年一月二十日起算之利息
      債權三百二十萬元聲明異議，被告怡弘公司於九十四年十
      二月六日以民事陳報狀為反對之陳述，本院民事執行處於
      九十四年十二月八日以北院錦九二執荒字第二八九三九號
      通知命原告於分配期日即同年月七日起十日提起分配表異
      議之訴，並於九十四年十二月十二日送達，原告於九十四
      年十二月十四日提起本訴，核無不合。被告抗辯原告提起
      本訴，已逾上開法定期間云云，要屬誤會。
  四、按「確認之訴非原告有即受確認判決之法律上利益者，不
      得提起。所謂即受確認判決之法律上利益，係指法律關係
      之存否不明確，原告主觀上認其在法律上之地位有不安之
      狀態存在，且此種不安之狀態，能以確認判決將之除去者
      而言，若縱經法院判決確認，亦不能除去其不安之狀態者
      ，即難認有受確認判決之法律上利益。」（最高法院五十
      二年台上字第一二四○號判例要旨參照）查，原告主張其
      對被告丁○○○有一千三百七十九萬五千八百二十二元之
      債權並於上揭強制執行程序參與分配，被告丁○○○為脫
      免原告之追索，一再脫產。惟被告丁○○○竟與被告怡弘
      興業公司為通謀虛偽意思表示，成立虛偽之票款關係，致
      原告就本件執行事件減少受償如訴訟標的金額，若剔除被
      告間之虛偽票款債權，原告即可再就該部分受償，業據本
      院調上開執行卷屬實，是原告主張其有提起確認之訴之必
      要及即受確認判決之法律上利益，堪足採信。
貳、原告主張：一先位之訴部分：被告丁○○○係被告怡弘公司
    法定代理人丙○○之母，被告丁○○○積欠原告上揭債務，
    竟為脫免其責任，就其所有坐落基隆市○○區○○段二小段
    第一、二、三、四地號土地所有權應有部分各一萬分之一千
    零四十，及其上九九建號，門牌號碼為同區○○路二三三號
    二樓建物所有權（連同共同使用部分即第一八六建號所有權
    應有部分一萬分之一千一百五十四），由被告怡弘公司佯以
    股東增資一千萬元，再與被告怡弘公司通謀虛偽成立不動產
    買賣契約，並約定如被告丁○○○違反契約時，被告怡弘公
    司得解除契約並請求被告丁○○○加倍返還已付價金，被告
    丁○○○另虛偽簽發系爭本票乙紙予被告怡弘公司，由被告
    怡弘公司以被告丁○○○違反上揭買賣契約為由，提示系爭
    本票，並共謀向本院聲請取得九十二年度促字第三○五九六
    號確定支付命令，並持之以所載之債權及利息於原告所聲請
    之本院九十二年度執字第二八九三九號清償票款強制執行事
    件參與分配，爰訴請確定上揭債權關係不存在，並將本院上
    揭分配表所載之系爭債權予以剔除，由本院執行處另行分配
    等語；並聲明如主文所示。二備位之訴一部分：又如本院認
    系爭債權非通謀虛偽意思表示，因被告怡弘公司業已以上揭
    確定支付命令向臺灣基隆地方法院參與分配受償三十三萬四
    千五百二十九元，亦僅得以一千九百八十二萬五千四百七十
    一元參與分配受償等語，並聲明：1.本院九十二年度執字第
    二八九三九號強制執行事件，九十四年十一月七日強制執行
    金額計算書分配表次序一及次序三被告怡弘受分配之金額十
    六萬元及六百三十九萬六千四百六十六元均應剔除；2.被告
    怡弘公司僅得以債權原本一千九百八十二萬五千四百七十一
    元參與分配。三備位之訴二：如本院認系爭買賣契約屬實，
    且被告怡弘公司業已依系爭買賣契約書第十條第二項之約定
    ，解除契約，被告怡弘公司明知被告丁○○○係原告之債務
    人，其購買上揭不動產即應自冒原告將查封而不得過戶之風
    險，故上揭買賣契約雖已經被告怡弘公司解除，仍不得主張
    違約金，被告丁○○○怠於行使權利抗辯之，原告自得代位
    被告丁○○○拒絕給付系爭違約金一千萬元，被告怡弘公司
    僅得以已交付之價金一千萬元參與分配等語，並聲明：(一)確
    認共同被告間，本院九十二年度促字第三○五九六號支付命
    令之票據關係超過一千萬元部分不存在；(二)本院九十二年度
    執字第二八九三九號強制執行事件，九十四年十一月七日強
    制執行金額計算書分配表次序一及次序三被告怡弘興業股份
    有限公司受分配之金額十六萬元及六百三十九萬六千四百六
    十六元均應剔除；(三)被告怡弘公司僅得以債權原本九百七十
    四萬五千四百七十一元參與分配。
、被告則以：被告丁○○○與被告怡弘公司間系爭買賣契約非
    通謀虛偽意思表示，且就系爭違約金，於系爭買賣契約約定
    設定最高限額二千萬元之抵押權係用以保障被告怡弘公司之
    債權。被告怡弘公司確已依約於九十年十一月十二日匯款二
    百萬元至被告丁○○○於第三人基隆第二信用合作社（下稱
    基隆二信）000000000000號帳戶，九十年十一
    月十四日分別匯款三百五十萬元、三百萬元及一百五十萬元
    至被告丁○○○於同一信用合作社00000000000
    號、第00000000000號及0000000000
    0號帳戶，全部價金合計一千萬元，而上開付款係因系爭買
    賣契約書第十二條約定土地增值稅於減半再申報，故被告間
    付款與約定無不符；且上開價金由被告丁○○○將之清償積
    欠該信用合作社之債務。上揭不動產因臺灣基隆地方法院查
    封，被告丁○○○無法履行，依約被告丁○○○自應負給付
    二千萬元之違約金之責。又被告丁○○○固係被告怡弘公司
    法定代理人丙○○之母，惟人格不同，自不得以之即謂二者
    間系爭不動產買賣契約係通謀虛偽意思表示。另被告怡弘公
    司之存款及現金很少，及臨時股東會及董事會未提及系爭買
    賣，惟此僅係被告怡弘公司內部程序或股東間之問題，與系
    爭買賣真實否無關連。尤其被告怡弘公司就系爭債權，業已
    取得本院上揭確定支付命令，與確定判決有同一效力，不容
    原告任意否認云云。並聲明：原告之訴駁回。
肆、兩造不爭執之事實
  一、被告丁○○○所有上揭不動產先後於七十七年十月四日、
      八十年五月九日，分別設定最高限額一千二百萬元、六百
      萬元抵押權予第三人基隆二信；九十年十一月六日再設定
      最高限額二千萬元抵押權予被告怡弘公司，有土地、建物
      登記謄本、臺灣基隆地方法院九十四年度拍字第三○號民
      事裁定附本院卷、臺灣基隆地方法院執行卷可稽，足信為
      實在。
  二、被告丁○○○積欠第三人基隆二信借款本金八百萬元，業
      據被告丁○○○提出基隆二信之攤還本息及收息記錄查詢
      單，可信為真實。
  三、被告丁○○○以其所有坐落基隆市○○區○○段一三五地
      號土地及其上第七建號門牌號碼為同區○○路十號之建物
      設定最高限額七百二十萬元抵押權，以擔保訴外人即其配
      偶張春熙債務，並為連帶保證人；訴外人張春熙積欠原告
      五百零八萬六千二百二十七元，及自九十年八月二十五日
      起之利息，業據本院調臺灣基隆地方法院九十一年度執字
      第六○六九號原告與被告丁○○○間清償債務強制執行事
      件案卷可稽。
  四、另被告丁○○○與訴外人張春熙、林昭君、林志翰於九十
      年四月三十日共同簽發金額為一千萬元，到期日為九十年
      十月三十日之本票向原告借款一千萬元，屆期未能清償，
      積欠原告一千萬元及自九十年十月三十一日起至清償日止
      ，按原告基本放款利率百分之八點九八加碼年息百分之零
      點七七（如原告調整基本放款利率時隨同調整）之利息及
      自逾期之日起六個月以內加放款利率百分之十，逾期六個
      月以上，其超過部分加放款利率百分之二十計算之違約金
      ，有上揭本票附本院上揭執行案卷屬實，以及本院上揭計
      算書分配表在卷可稽，亦為兩造所不爭執，堪信為真實。
  五、被告共同製作簽約日為九十年十一月一日之系爭買賣契約
      書，依該契約書記載：總價金為一千萬元，九十年十一月
      十二日被告共同至登記代理人處用印，並繳齊全部過戶文
      件時，被告怡弘公司付款二百萬元（第三條第二項），尾
      款一百五十萬元於被告丁○○○設定抵押權予被告怡弘公
      司後給付（第四條），土地增值稅由被告丁○○○負擔（
      第五條第一項），被告丁○○○違反系爭買賣契約時，如
      經被告怡弘公司催告履行契約，逾期仍不履行時，被告怡
      弘公司得解除系爭買賣契約，被告丁○○○應將所收之款
      項加倍返還被告怡弘公司（第十條第二項後段），另該系
      爭買賣契約所附之不動產買賣收付款明細記載九十年十一
      月十二日現金給付二百萬元；九十年十一月十四日現金給
      付三百萬元、三百五十萬元、一百五十萬元，收款人簽章
      欄均未有被告丁○○○之簽章，亦有系爭不動產買賣契約
      書在卷可按。嗣於九十年十一月六日辦理系爭抵押權設定
      登記。
  六、被告怡弘公製作九十年十月八日司臨時股東會、董事會議
      事錄記載，該公司於九十年十一月十九日，以於九十年十
      月八日，經該公司之董事長丙○○、董事即訴外人子○○
      、被告丁○○○公司決議依同日股東臨時會決議辦理增資
      一千萬元，並於同年十一月九日繳足，各「現金增資」股
      款繳納情形為：被告丁○○○部分七十萬元，第三人子○○部分十萬元，張筱娉部分一百八十萬元，甲○○部分一
      百五十萬元，己○○部分一百八十萬元，戊○○部分一百
      八十萬元，庚○○部分為二百十萬元，壬○○部分十萬元
      ，陳億菁部分十萬元為由，向臺北市政府辦理變更登記，
      有被告怡弘公司製作之各會議紀錄、股東繳納「現金」股
      款明細表、變更登記申請書等件附臺北市政府建設局該公
      司登記案卷可憑。
  七、被告怡弘公司於九十年十一月八日以「現金」存入一千萬
      元於其所有中國國際商業銀行股份有限公司（業變更名稱
      為兆豐國際商業銀行股份有限公司）民生分公司第000
      00000000號帳戶，有該公司九十五年九月十四日
      （九十五）中銀民生第○○一四號函附存入憑條影本在卷
      可按。
  八、嗣被告怡弘公司以該公司於九十年十二月三日召開股東臨
      時會改選丙○○、子○○、張怡南、張筱娉、甲○○、戊○○、庚○○為董事，陳億菁為監事，並於同日董事會選
      任丙○○為董事長為由，向臺北市政府商業管理處辦理變
      更登記，亦有上開變更登記案卷可稽。
  九、被告丁○○○原係被告怡弘公司之股東，於八十八年七月
      二十六日持有股數為二十五萬股，九十年十一月八日持有
      股數為三十二萬股，九十四年四月十八日持有股數為二十
      八萬股，迨至九十五年一月二日始讓與第三人周敬皓、周
      敬翔、張晟睿、張濰絜、戊○○、何茜穎、仲崇碩、仲宇
      騰、張祐嘉、張祐銓各二萬股，讓與壬○○四萬股，亦有
      被告怡弘公司製作之被告丁○○○持股狀況表、九十五年
      度證券交易稅一般代徵稅額繳款書在卷可憑。
  十、被告丁○○○之長女張筱娟於九十年十月二日與被告丁○○○簽訂土地、建築改良物抵押權設定契約書，張筱娟提
      供坐落臺北市中山區房地，設定最高限額二千五百萬元之
      第二順位抵押權予被告丁○○○，存續期間為七十五年一
      月一日起至一百二十年十二月三十一日止，利息、遲延利
      息及違約金均約定為「無」，九十一年十月三日債權人簡
      崑明聲請本院以九十一年度執字第二七九八五號給付票款
      強制執行事件實施強制執行，被告丁○○○即持日期記載
      為七十九年十月一日之借據，及發票日為同日之本票行使
      抵押權，執行結果第二順位抵押權人即被告丁○○○受分
      配金額一千零三十六萬零一百零八元，執行債權人簡崑明
      未受償分文，本院九十二年度執字第二八九三九號清償票
      款強制執行事件，即依原告之聲請對該分配款實施強制執
      行，被告怡弘公司乃持本院上揭確定支付命令，以系爭本
      票債權（違約金債權）參與分配，在上揭強制執行案卷可
      稽。
伍、本件兩造對於原告於九十二年八月十九日以被告丁○○○為
    債務人聲請本院以九十二年度執字第二八九三九號清償票款
    強制執行事件，對被告丁○○○就本院九十一年度執字第二
    七九八五號給付票款強制執行事件得領之分配款一千零三十
    六萬一百零八元，實施強制執行，被告怡弘公司於九十二年
    九月十八日以本院上揭確定支付命令聲明參與分配，嗣被告
    怡弘公司委由訴外人己○○向本院借出該支付命令，向臺灣
    基隆地方法院聲明參與分配，分得三十三萬四千五百二十九
    元（其中執行費十六萬元，餘為九十二年一月二十日起至九
    十三年八月二十日止之本金、利息及違約金），本院系爭強
    制執行案於九十四年十二月七日實施分配，依強制執行金額
    計算書分配表，被告怡弘公司得分配優先債權即上揭執行費
    部分十六萬元、普通債權部分六百三十九萬六千四百六十六
    元，業據本院調上揭執行案卷屬實，且為兩造所不爭執。經
    本院整理並協議簡化爭點，是以本院僅就兩造協議簡化之爭
    點為審究，合先敘明。
陸、先位之訴部分：
  一、茲本件首應審酌者厥為被告間之違約金債權是否通謀虛偽
      意思表示﹖經整理簡化本件之爭點(一)被告怡弘公司之九十
      年十一月十九日辦理增資變更登記之股東增資一千萬元是
      否實在﹖系爭買賣契約是通謀虛偽意思表示？(三)被告間之
      違約金債權是否實在？被告怡弘公司請求被告丁○○○給
      付系爭違約金之前揭確定支付命令效力是否及於原告？茲
      分述如下：
    (一)被告怡弘公司怡弘公司股東即證人張筱娉、甲○○、己○○、戊○○、庚○○、辛○○、壬○○、子○○，及被告
      丁○○○於九十年十一月之增資一千萬元是否實在﹖
    1.原告主張系爭增資款高達一千萬元，上揭證人及被告丁○○○竟以現金增資，其增資過程與常情不符，顯係配合被
      告間通謀虛偽系爭買賣契約所為，被告怡弘公司增資關係
      不存在等語。按主張積極事實之人應負舉證責任。查，被
      告抗辯係以現金交付欲增資之金額，且被告怡弘公司係以
      「現金」一千萬元存入其所有之上揭中國國際商業銀行民
      生分行之帳戶內，如前所述，而證人即被告怡弘公司增資
      之股東辛○○及己○○均證稱係以匯款交付股款十萬元、
      一百八十萬元，其餘證人則證稱以現金交付，衡諸常理，
      以如此高額之一千萬元股款之收受，股東要無一日同時以
      現金繳納，被告怡弘公司更無漠視安全，以現金收受一千
      萬元後再運至上揭民生分行存入，況證人辛○○、己○○
      證稱係以匯款交付，與被告怡弘公司抗辯不符，再者，依
      目前銀行實務及洗錢防制法第七條之規定：「金融機構對
      於達一定金額以上之通貨交易，應確認客戶身分及留存交
      易紀錄憑證，並應向指定之機構申報。」提領金額超過一
      百萬元以上之交易，必有通報資料，姑不論上揭增資股東
      與被告怡弘公司法定代理人丙○○與被告丁○○○若非直
      系血親卑親屬，即係直系姻親，渠等證述難免有偏頗之虞
      ，證人張筱娉、甲○○、己○○、戊○○、庚○○等證稱
      渠等增資之部分均超過一百萬元，對於該資金之流程均可
      加以勾稽，惟渠等對於資金來源均含混其詞，拒絕說明來
      源，則渠等是否確有增資行為，即屬可疑，是渠等之證述
      ，難以採信。而依上揭判例，被告對於證人張筱娉、甲○○、己○○、戊○○、庚○○、辛○○、壬○○、子○○
      ，及被告丁○○○被告怡弘公司間確有增資之法律關係，
      且已繳納股款乙節，自應負舉證責任，從而被告抗辯被告
      怡弘公司上揭一千萬元增資係由上揭證人及被告丁○○○
      增資，且果有增資行為，難認實在。
    2.再者，被告怡弘公司抗辯其於九十年十月八日增資一千萬
      元前，資本額僅一千萬元，銀行存款僅有一千元，現金僅
      三十萬四千六百四十九元，業據本院調被告怡弘公司登記
      案卷屬實（見該登記案卷附被告怡弘公司所提之九十年十
      一月七日試算表）；而被告所稱之九十年十月八日增資一
      千萬元竟作為購買董事即被告丁○○○所有之系爭不動產
      ，且被告丁○○○業已發生財務危機，但議事錄均未提及
      ，有該等議事錄在卷可憑，證人竟對被告怡弘公司之營運
      項目幾均證稱不清楚；尤有進者，九十年十月八日之董事
      會簽到表即有被告丁○○○、被告怡弘興業公司之法定代
      理人丙○○及子○○等三人；九十二年四月十五日之董事
      會簽到表有董事長及董事丙○○、張怡南、子○○、甲○○、己○○、戊○○及張筱娉等人；此外，根據被告怡弘
      公司九十四年五月二十八日之股東會議事錄，丙○○、張
      怡南、子○○、戊○○、張筱娉、庚○○、甲○○等人當
      選為董事，陳億菁當選為監察人，出席者並簽到在案，亦
      據本院調上揭公司登記卷屬實。渠等對被告怡弘公司之業
      務竟均證稱不清楚，益證證人之證詞，殊無可採。
    3.綜上，原告主張被告丁○○○及證人張筱娉、甲○○、己○○、戊○○、庚○○、辛○○、壬○○、子○○於九十
      年十一月八日之增資被告怡弘公司係不實在，堪予採信。
    (二)系爭買賣契約是通謀虛偽意思表示？
      原告主張系爭買賣契約係被告間之通謀虛偽意思表示，用
      以製造虛偽不實之違約金暨系爭本票債權二千萬元，以為
      脫產之用等語。被告否認有不實，並抗辯應由原告負舉證
      責任云云。查：
    1.被告怡弘公司主張對被告丁○○○之二筆債權，其本金均
      為二千萬元，利息起算日，票款債權部分為九十二年一月
      二十日，違約金債權部分為九十一年二月二日及九十一年
      二月二日，而被告對於被告丁○○○何以於九十二年一月
      二十日簽發上揭金額為二千萬元之本票予被告怡弘公司，
      全然未說明其原因關係。
    2.系爭不動產買賣契約，與一般交易習慣完全不符，且相互
      矛盾，顯係通謀虛偽意思表示：
    (1)姑不論被告據以抗辯之系爭買賣契約書記載之日期即九十
      一年十一月一日，被告丁○○○仍係被告怡弘公司之董事
      ，且被告怡弘公司之董事長丙○○及另董事子○○均係被
      告丁○○○之子。被告怡弘公司設於臺北市○○○路○段
      七四號四樓之三，竟會至毫無地緣及業務關係之基隆市，
      購買已設定高額抵押權之當時該公司董事即被告丁○○○
      所有系爭二樓房屋，其簽訂系爭買賣契約書之動機已屬可
      疑。
    (2)被告丁○○○係擔任其夫張春熙向原告借款之連帶保證人
      ，並為清償本票之共同發票人；而借款人張春熙於九十年
      十一月一日前，業已積欠原告五百零八萬六千二百二十七
      元，及自九十年八月二十五日起之利息，如前所述；且原
      告主張於九十年九月間，被告丁○○○與其夫張春熙對原
      告之上揭一千萬元借款債務清償亦已發生延滯，亦為被告
      所不爭執。系爭買賣契約之標的雖早已設定第一及第二順
      位最高限額抵押權共一千八百萬元予基隆二信，該不動產
      於九十四年十月十二日於不點交之條件，拍定金額為一千
      七百七十萬元，亦有臺灣基隆地方法院民事執行處九十四
      年十月十二日基院慧九四執清字第一三四一號通知在卷可
      按，衡諸一般法院拍賣之價格顯比市價為低，尤其是拍賣
      條件為不點交，更影響拍定價格，從而就市價言，上揭買
      賣標的之價格，應遠比被告間系爭買賣契約所載之總價格
      一千萬元為高，被告丁○○○竟於九十年十一月一日，僅
      以一千萬元之價格出售予被告怡弘公司，其價格顯不相當
      。再者，被告間竟又約定高達二千萬元之違約金，其交易
      顯與常理有悖。
    (3)又被告丁○○○係被告怡弘公司之董事，而被告怡弘公司
      之董事長丙○○係被告丁○○○之子，二者為至親，且均
      為被告怡弘公司之經營者，丙○○對於被告丁○○○之財
      務狀況及上揭買賣標的之狀況及負擔，不可能不瞭解；被
      告丁○○○亦殊無可能隱瞞；尤有進者，被告怡弘公司之
      營業項目其中有廠房、倉庫、辦公大樓等出租業、工業廠
      房開發租售業、新市鎮、新社區開發業等不動產交易，被
      告丁○○○為被告怡弘公司之董事，為被告所不爭執，並
      有被告怡弘公司之公司基本資料查詢表在卷可稽，被告怡
      弘公司與被告丁○○○對於不動產交易之風險及控制自係
      其專業之一。衡諸不動產交易專業，購買有負擔之不動產
      ，如不動產所有人有財務危機，其交易價格款均係承接貸
      款扺價金之方式給付，並即時移轉所有權。系爭交易上揭
      價金與市價不相當，如上所述，又本件系爭契約簽訂時被
      告怡弘公司未給付任何價金（系爭契約第三條第一項）僅
      約定於九十年十一月十二日雙方至登記代理人處用印，並
      繳齊全部過戶相關文件時，被告怡弘公司再支付二百萬元
      （系爭契約第三條第二項），另尾款一百五十萬元於被告
      丁○○○設定抵押權予被告怡弘公司後給付；系爭契約約
      定之付款方法僅三百五十萬元，其餘款項付之闕如，而被
      告怡弘公司實際給付方式卻係九十年十一月十四日給付二
      百萬元，其餘八百萬元於九同月十四日付清，無論付款期
      數、金額，二者顯不符。
    (4)被告怡弘公司股東即證人張筱娉、甲○○、己○○、戊○○、庚○○、辛○○、壬○○、子○○，及被告丁○○○
      於九十年十一月之增資一千萬元不實在，且被告怡弘公司
      交付上揭一千萬元予被告丁○○○，與常情及其專業有悖
      ；以及被告怡弘公司法定代理人丙○○對於被告丁○○○
      之財務危機應知明甚明，均如前所述。被告於系爭買賣契
      約書第十條約定：「乙方（即被告丁○○○）違反本契約
      約定時，……如經甲方（即被告怡弘公司）定期催告履行
      契約，逾期仍不履行時，甲方得解除契約，解約時乙方應
      將所收之款項加倍返還甲方，作為違約賠償。」第十二條
      第二項卻又以俟土地增值稅減半政策通過為由，緩辦土地
      增值稅申報，亦即不辦不動產所有權移轉登記，未幾，上
      揭不動產果為原告聲請臺灣基隆地方法院實施假扣押在案
      ，被告顯係由被告怡弘公司佯由被告丁○○○等人增資一
      千萬元，並通謀虛偽簽訂系爭買賣契約，偽出售上揭不動
      產予被告怡弘公司，並製造給付一千萬元之流程，利用系
      爭買賣契約使被告丁○○○負擔已交付價金兩倍之違約金
      債務，再於法院依原告之聲請實施假扣押後，簽發金額二
      千萬元之本票予被告怡弘公司，由被告怡弘公司持之聲請
      本院核發上揭支付命令確定在案，被告丁○○○對於上顯
      然過高之違約金請求，不予異議，使被告怡弘公司取得執
      行名義，用以於臺灣基隆地方法院、本院相關執行案件聲
      明參與分配，受領分配款。是原告主張本件系爭買賣契約
      係被告間之通謀虛偽意思表示，當可採信。被告抗辯渠等
      所以未即時辦理上揭不動產所有權移轉登記係為等候政府
      土地增值稅減半而未辦理云云，惟如前所述，被告間系爭
      不動產交易，顯係通謀虛偽意思表示，至所謂俟土地增值
      稅減半再行辦理云云，僅係被告用以不辦理系爭不動產所
      有權移轉登記之藉口，要無可採。
    (三)被告間之違約金債權（即本票債權）是否實在？被告怡弘
      公司請求被告丁○○○給付系爭違約金之前揭確定支付命
      令效力是否及於原告？
    1.如前所述，系爭買賣契約為被告間之通謀虛偽意思表示，
      利用該契約製造不實之高額違約金，是系爭被告間之違約
      金債權不實在，則原告主張被告丁○○○因系爭違約金債
      權而簽發系爭票據係通謀虛偽意思表示，自屬無效，不得
      行使，為可採。
    2.按「確定判決，依民事訴訟法第四百零一條第一項及第二
      項規定，除當事人外，僅對於訴訟繫屬後為當事人之繼受
      人者，及為當事人或其繼受人占有請求之標的物者，暨對
      於為他人而為原告或被告者之確定判決，對於該他人有其
      效力而已。除此之外，確定判決對於案外之第三人，並無
      拘束之效力（本院十九年上字第二三七八號判例參照）。
      」（最高法院七十六年度台再字第五七號判決要旨參照）
      上揭確定支付命令，姑不論係被告通謀虛偽取得之執行名
      義，如前所述。縱確定支付命令有確定判決同一效力，惟
      支付命令係債權人本於債權之請求權，請求債務人為一定
      金錢給付，就債權相對性言，其效力僅存於債權人與債務
      人間，依上揭說明，對於案外之第三人即原告，並無拘束
      力，是被告抗辯上揭確定支付命令對原告有拘束力，原告
      不得為相反主張云云，委無可取。
    (四)綜上，被告間之二千萬元違約金債權亦即上揭確定支付命
      令記載之二千萬元本票債權係被告以通謀虛偽意思表示所
      捏造，原告請求確認系爭債權不存在，為有理由，應予採
      信。
  二、原告主張系爭違約金債權（即本票債權）係不存在，故被
      告怡弘公司不得以之就上揭本院九十二年度執字第二八九
      三九號強制執行事件聲明參與分配，故上揭本院九十二年
      度執字第二八九三九號強制執行事件分配表所記載，次序
      一及次序三被告怡弘公司受分配金額新臺幣十六萬元及六
      百三十九萬六千四百六十六元均應剔除等語。查，如前所
      述，被告怡弘公司之上揭二千萬元債權係被告所串捏，則
      原告主張上揭依該二千萬元之債權受分配之上揭金額應予
      剔除，為有理由，應予准許。
  三、本件先位之訴事證已臻明確，兩造其餘攻擊防禦方法及舉
      證，與本判決結果不生影響，無贅述必要，併予敘明。
柒、備位之訴部分：
    按「查訴之預備的合併，以原告所主張之數項法律關係不能
    並存為其要件。法院應就先位之訴先為審判，必待先位之訴
    無理由時，始得就預備之訴調查裁判。」（最高法院八十三
    年度台上字第二七八四號判決要旨參照）本件原告先位之訴
    為有理由，依上揭說明，本院自無庸就原告備位之訴為審究
    。
捌、據上論結，原告之先位之訴為有理由，依民事訴訟法第三百
    八十五條第一項前段、第八十五條第二項，判決如主文。
中    華    民    國    95    年    12    月    14   日
                  民事第三庭    法  官  吳光釗
以上正本係照原本作成
如對本判決上訴，須於判決送達後20日內向本院提出上訴狀
中    華    民    國    95    年    12    月    14   日
                                書記官  陳素卿


司法院資訊處製作；財團法人民間司法改革基金會備份。
